ACORDAO-COMPLETO-2439380

ACÓRDÃO 13391/2020 ATA 42/2020 - PRIMEIRA CÂMARA

VISTOS, relatados e discutidos estes autos que tratam de atos de concessão de aposentadoria emitidos pela Fundação Universidade Federal do Piauí;
ACORDAM os Ministros do Tribunal de Contas da União, reunidos em Sessão da 1ª Câmara, com fundamento no art. 71, inciso III, da Constituição Federal, nos arts. 1º, inciso V, e 39, inciso II, da Lei 8.443/1992, no art. 260, § 1º, do RI/TCU e ante as razões expostas pelo Relator, em:
9.1. considerar legais e conceder registro aos atos de concessão de aposentadoria emitidos em favor de Nivaldo de Melo Furtado (XXX.864.503-XX) e Vera Lucia Sousa Sipauba (XXX.069.763-XX) ;
9.2. encaminhar cópia desta deliberação à Fundação Universidade Federal do Piauí;
9.3. arquivar os presentes autos.

Atos de concessão de aposentadoria emitidos pela Fundação Universidade Federal do Piauí. Apreciação para fins de registro.

Primeira Câmara

Fundação Universidade Federal do Piauí.

3. Interessados: Nivaldo de Melo Furtado (XXX.864.503-XX); Vera Lucia Sousa Sipauba (XXX.069.763-XX).

13.1. Ministros presentes: Walton Alencar Rodrigues (Presidente), Benjamin Zymler, Bruno Dantas e Vital do Rêgo (Relator).
13.2. Ministros-Substitutos presentes: Augusto Sherman Cavalcanti e Weder de Oliveira.

VITAL DO RÊGO

Adoto como relatório, com os devidos ajustes de forma, a instrução elaborada no âmbito da Secretaria de Fiscalização de Pessoal (peça 5) , com a qual se manifestou de acordo o corpo gerencial daquela unidade técnica especializada (peça 6) , a seguir transcrita:
Trata-se de atos de aposentadoria, submetidos, para fins de registro, à apreciação do Tribunal de Contas da União (TCU) , de acordo com o art. 71, inciso III, da Constituição Federal.  Os atos foram cadastrados e disponibilizados ao TCU por intermédio do Sistema e-Pessoal, na forma do art. 2º e 4º da Instrução Normativa TCU 78/2018.
Os atos desse processo pertencem às seguintes unidades:
Unidade emissora: Fundação Universidade Federal do Piauí.
Unidade cadastradora:  Fundação Universidade Federal do Piauí.
Subunidade cadastradora: Superintendência de Recursos Humanos.
EXAME TÉCNICO
Procedimentos aplicados
Os procedimentos para exame, apreciação e registro de atos de pessoal encontram-se estabelecidos na Instrução Normativa TCU 78/2018 e na Resolução TCU 206/2007. Essas normas dispõem que os atos de pessoal disponibilizados por meio do e-Pessoal devem ser submetidos previamente a críticas automatizadas, com base em parâmetros predefinidos.
As críticas das informações cadastradas na etapa de coleta do ato foram elaboradas e validadas levando-se em conta as peculiaridades de cada ato. Os itens verificados nessa etapa são inerentes a dados cadastrais, fundamentos legais, mapa de tempo, ficha financeira, assim como eventuais ocorrências de acumulação. Trata-se de verificações abrangentes, minuciosas e precisas e sem a necessidade de ação humana e, portanto, menos suscetível a falhas. As críticas aplicadas estão discriminadas no sistema, no Menu e-Pessoal, opção "Crítica", que podem ser acessadas mediante concessão de perfil específico a servidores do TCU responsáveis pela análise.
Além das críticas automatizadas, há verificação humana adicional no caso de haver alertas do sistema ou informações não formatadas, como esclarecimentos do gestor ou do controle interno.  
As críticas também consideram os registros do Sistema Integrado de Administração de Recursos Humanos (Siape) . O Siape disponibiliza informações atualizadas sobre as parcelas que integram os proventos, diferentemente, portanto, do e-Pessoal, que informa as parcelas no momento do registro do ato. 
Essa confrontação com o Siape fornece uma visão atual e verdadeira da situação, o que permite descaracterizar irregularidades e inconsistências que, embora constantes do e-Pessoal, já foram corrigidas.
As verificações detectadas nos atos encontram-se discriminadas na aba de pendências de cada ato no sistema e-Pessoal, bem como nos espelhos dos atos contemplados por esta instrução.
Exame das Constatações
Ato: 1470/2020 - Interessado: VERA LUCIA SOUSA SIPAUBA - CPF: XXX.069.763-XX
Parecer do Controle Interno: considerar o ato Legal.
Constatação e análise: 
1.1.1. Houve o registro de pelo menos uma rubrica com 'Denominação para análise pelo TCU = Vantagem de caráter pessoal (82106 - VPNI ART.62-A LEI 8112/90 - AT (Vantagem de caráter pessoal - VPNI art. 62-A Lei 8.112/90) ) .
Justificativa do Gestor de Pessoal: Não há. Verificação efetuada no âmbito do TCU.
Análise do Controle Interno:  Não há. Verificação efetuada no âmbito do TCU.
Análise da unidade técnica (Sefip/TCU) :
De acordo com o ato, o interessado faz jus a 2/10 de FG-7. O valor constante do ato (e recebido atualmente) está em desacordo com o que a jurisprudência desta Corte entende como correto.
O detalhamento da inconsistência acima elencada encontra-se no anexo II dessa instrução. 
Encaminhamento do ato: 
Considerar ILEGAL e recusar registro  do ato de Aposentadoria de VERA LUCIA SOUSA SIPAUBA do quadro de pessoal do órgão/entidade Fundação Universidade Federal do Piauí, com base nos arts. 71, inciso III, da Constituição Federal, 1º, inciso V, e 39, inciso II, da Lei 8.443/1992 e 260, § 1º, do Regimento Interno.
Com fulcro no art. 262, caput, do Regimento Interno deste Tribunal, determinar ao órgão/entidade Fundação Universidade Federal do Piauí que: 
informe o teor do acórdão que vier a ser prolatado, encaminhando ao TCU, no prazo de trinta dias, comprovante da data de ciência pelo interessado, nos termos do art. 4º, § 3º, da Resolução TCU 170/2004.
emita novo ato, livre da irregularidade ora apontada, em substituição  ao ato de Aposentadoria de VERA LUCIA SOUSA SIPAUBA, submetendo-o à nova apreciação por este Tribunal, na forma do artigo 260, caput, também do Regimento.
dispense a devolução dos valores indevidamente recebidos de boa-fé até a data da ciência do órgão/entidade Fundação Universidade Federal do Piauí, do acórdão que vier a ser proferido, com base no Enunciado 106 da Súmula da Jurisprudência do TCU.
faça cessar todo e qualquer pagamento relativo ao ato impugnado de VERA LUCIA SOUSA SIPAUBA, no prazo máximo de quinze dias, contados da ciência da decisão deste Tribunal, sob pena de ressarcimento das quantias pagas após essa data pelo responsável.
 Ato: 1476/2020 - Interessado: NIVALDO DE MELO FURTADO - CPF: XXX.864.503-XX
Parecer do Controle Interno: considerar o ato Legal.
Constatação e análise: 
1.1.2. Houve o registro de pelo menos uma rubrica com 'Denominação para análise pelo TCU = Vantagem de caráter pessoal (82106 - VPNI ART.62-A LEI 8112/90 - AT (Vantagem de caráter pessoal - VPNI art. 62-A Lei 8.112/90) ) .
Justificativa do Gestor de Pessoal: Não há. Verificação efetuada no âmbito do TCU.
Análise do Controle Interno:  Não há. Verificação efetuada no âmbito do TCU.
Análise da unidade técnica (Sefip/TCU) :
De acordo com o ato, o interessado faz jus a 10/10 de FG-7. O valor constante do ato (e recebido atualmente) está em desacordo com o que a jurisprudência desta Corte entende como correto.
O detalhamento da inconsistência acima elencada encontra-se no anexo II dessa instrução. 
Encaminhamento do ato: 
Considerar ILEGAL e recusar registro  do ato de Aposentadoria de NIVALDO DE MELO FURTADO do quadro de pessoal do órgão/entidade Fundação Universidade Federal do Piauí, com base nos arts. 71, inciso III, da Constituição Federal, 1º, inciso V, e 39, inciso II, da Lei 8.443/1992 e 260, § 1º, do Regimento Interno.
Com fulcro no art. 262, caput, do Regimento Interno deste Tribunal, determinar ao órgão/entidade Fundação Universidade Federal do Piauí que: 
informe o teor do acórdão que vier a ser prolatado, encaminhando ao TCU, no prazo de trinta dias, comprovante da data de ciência pelo interessado, nos termos do art. 4º, § 3º, da Resolução TCU 170/2004.
emita novo ato, livre da irregularidade ora apontada, em substituição  ao ato de Aposentadoria de NIVALDO DE MELO FURTADO, submetendo-o à nova apreciação por este Tribunal, na forma do artigo 260, caput, também do Regimento.
dispense a devolução dos valores indevidamente recebidos de boa-fé até a data da ciência do órgão/entidade Fundação Universidade Federal do Piauí, do acórdão que vier a ser proferido, com base no Enunciado 106 da Súmula da Jurisprudência do TCU.
faça cessar todo e qualquer pagamento relativo ao ato impugnado de NIVALDO DE MELO FURTADO, no prazo máximo de quinze dias, contados da ciência da decisão deste Tribunal, sob pena de ressarcimento das quantias pagas após essa data pelo responsável.
CONCLUSÃO
 A abrangência e a profundidade das verificações levadas a efeito fundamentam convicção de que os atos 1476/2020 e 1470/2020 podem ser apreciados pela ilegalidade, em razão das irregularidades apontadas no item Exame das Constatações desta instrução, que representam afronta à legislação e à jurisprudência de referência.
 Os aludidos atos deram entrada neste Tribunal há menos de cinco anos, não sendo aplicável, portanto, o procedimento de contraditório e ampla defesa determinado pelo Acórdão 587/2011-TCU-Plenário.
PROPOSTA DE ENCAMINHAMENTO
 Ante o exposto, com fundamento no art. 71, inciso III, da Constituição Federal, no art. 1º, inciso V, e art. 39, incisos I e II, da Lei 8.443/1992, no art. 260 do Regimento Interno do Tribunal de Contas da União, propõe-se: 
Considerar ILEGAIS e recusar registro  dos atos de Aposentadoria de NIVALDO DE MELO FURTADO e VERA LUCIA SOUSA SIPAUBA do quadro de pessoal do órgão/entidade Fundação Universidade Federal do Piauí, com base nos arts. 71, inciso III, da Constituição Federal, 1º, inciso V, e 39, inciso II, da Lei 8.443/1992 e 260, § 1º, do Regimento Interno.
Com fulcro no art. 262, caput, do Regimento Interno deste Tribunal, determinar ao órgão/entidade Fundação Universidade Federal do Piauí que: 
emita novos atos, livres das irregularidades ora apontadas, em substituição  aos atos de Aposentadoria de NIVALDO DE MELO FURTADO e VERA LUCIA SOUSA SIPAUBA, submetendo-os à nova apreciação por este Tribunal, na forma do artigo 260, caput, também do Regimento.
dispense a devolução dos valores indevidamente recebidos de boa-fé até a data da ciência do órgão/entidade Fundação Universidade Federal do Piauí, do acórdão que vier a ser proferido, com base no Enunciado 106 da Súmula da Jurisprudência do TCU.
faça cessar todo e qualquer pagamento relativo aos atos impugnados de NIVALDO DE MELO FURTADO e VERA LUCIA SOUSA SIPAUBA, no prazo máximo de quinze dias, contados da ciência da decisão deste Tribunal, sob pena de ressarcimento das quantias pagas após essa data pelo responsável.
informe o teor do acórdão que vier a ser prolatado, encaminhando ao TCU, no prazo de trinta dias, comprovante da data de ciência pelos interessados, nos termos do art. 4º, § 3º, da Resolução TCU 170/2004.
O Ministério Público junto ao TCU, representado nos autos pela Procuradora-Geral Dra. Cristina Machado da Costa e Silva, manifestou-se de acordo com a proposição da unidade técnica (peça 7) .
	Eis o Relatório.

não há.

Procuradora-Geral Cristina Machado da Costa e Silva.

APOSENTADORIA. INCORPORAÇÃO DE QUINTOS. ADEQUAÇÃO DOS VALORES ÀS NORMAS EM VIGOR. LEGALIDADE DOS ATOS.

APOSENTADORIA (APOS)

Secretaria de Fiscalização de Pessoal (Sefip).

Em análise, atos de concessão de aposentadoria emitidos pela Fundação Universidade Federal do Piauí em favor dos ex-servidores Nivaldo de Melo Furtado e Vera Lucia Sousa Sipauba.
A Sefip, na instrução de peça 5, propõe considerar ilegais os atos em epígrafe. Isso porque entende que os atuais valores pagos a título de incorporação de quintos estão "em desacordo com o que a jurisprudência desta Corte entende como correto".
O MPTCU, no parecer de peça 7, ratifica as conclusões da unidade técnica. 
-II-
Dissinto dos pareceres precedentes pelas razões que passo a expor.
Observo, no ato de peça 3, que o ex-servidor Nivaldo de Melo Furtado, aposentado em 6/5/2019 no cargo de Assistente em Administração percebe, na rubrica "VPNI ART.62-A LEI 8112/90 - AT", a quantia de R$ 58,50, em razão da incorporação de 10/10 de uma FG-7. Segundo a Sefip, utilizando como referência a tabela que consta na peça 5, p. 8, para a referida incorporação, o valor aceitável seria R$ 43,33.
5.1.	Analisando no Siape[footnoteRef:2] o histórico de pagamento da rubrica em comento, observei que o valor mencionado como correto pela unidade técnica foi percebido pelo inativo no período de outubro de 1995 a agosto de 1998. A partir de setembro de 1998, a parcela foi reajustada em 15,84% a título de reajuste geral, passando a ser paga na quantia de R$ 55,96. Em janeiro de 2002, a parcela foi reajustada pelo aumento geral de 3,5% concedido pela Lei 10.331/2001, passando para R$ 57,91. Em janeiro de 2003, a parcela foi novamente reajustada por outro aumento geral, desta feita dado pela Lei 10.697/2003, passando para o valor de R$ 58,50, valor que permanece idêntico até os dias atuais. [2:  Consulta realizada no sistema esiape em 12/11/2020. Disponível em: < https://esiape.sigepe.gov.br/modsiape>] 
No caso do ato de peça 2, a situação é idêntica. A ex-servidora Vera Lucia Sousa Sipauba, inativada em 3/5/2019 no cargo de Pedagogo, percebe em seus proventos a rubrica "VPNI ART.62-A LEI 8112/90 - AT" no valor de R$ 11,70 em razão da incorporação de 2/10 de uma FG-7. Segundo a Sefip, utilizando como referência a tabela que consta na peça 5, p. 8, para a referida incorporação, o valor aceitável seria R$ 8,67.
6.1.		De igual forma, analisando no Siape o histórico de pagamento da rubrica em comento, observei que a inativa passou a perceber os 2/10 incorporados a partir de março de 2001, no valor de 11,19. Em janeiro de 2002, a parcela foi reajustada pelo aumento geral de 3,5%, concedido pela Lei 10.331/2001, passando para R$ 11,58. Em janeiro de 2003, a parcela foi novamente reajustada pela Lei 10.697/2003, passando para o valor de R$ 11,70, valor que permanece idêntico até os dias atuais.
Verifico que a tabela utilizada como referência pela Sefip na instrução de peça 5, p.8, sequer aplica, àqueles valores, os reajustes gerais que foram concedidos no período, a exemplo dos conferidos pelas Lei 10.331/2001 e 10.697/2003, fato que, por si só, já torna equivocado o parâmetro de comparação utilizado para justificar a ilegalidade dos atos em questão.
Considerando essa ordem de ideias, entendo que os atos em questão estão aptos a receber a chancela da legalidade.
Ante o exposto, VOTO para que seja adotada a minuta de acórdão que ora trago ao exame deste Colegiado.
TCU, Sala das Sessões Ministro Luciano Brandão Alves de Souza, em 24 de novembro de 2020.
Ministro VITAL DO RÊGO 
Relator